【裁判字號】    99,勞簡上,62
【裁判日期】    991130
【裁判案由】    給付資遣費等
【裁判全文】
臺灣臺北地方法院民事判決            99年度勞簡上字第62號
上  訴  人  洪樹
訴訟代理人  陳韋霖律師
被 上訴 人  守信外勞仲介有限公司
法定代理人  陳信鋼
上列當事人間請求給付資遣費等事件，上訴人對於民國99年5月
20日本院臺北簡易庭99年度北勞簡字第37號第一審判決提起上訴
，並為訴之追加，本院於99年11月10日言詞辯論終結，判決如下
：
    主  文
上訴及追加之訴均駁回。
第二審及追加之訴訴訟費用均由上訴人負擔。
    事實及理由
一、按簡易訴訟程序之第二審訴之變更或追加，非經他造同意，
    不得為之，但請求之基礎事實同一者，不在此限，民事訴訟
    法第436條之1第3項準用第446條第1項、第255條第1項第2款
    定有明文。本件上訴人於原審依勞動基準法（下稱勞基法）
    第16條第3項、第17條之規定，起訴請求被上訴人給付預告
    工資、資遣費及加班費。嗣提起上訴時，依勞基法第38條及
    民法第184條第1項後段之規定，追加請求被上訴人給付未休
    特別假工資新臺幣（下同）11,667元，及失業給付差額77
    ,760元，此部分請求與原審起訴之請求均係就兩造間之勞動
    契約爭議而為審認，請求基礎事實同一，揆諸前開規定，應
    予准許，合先敘明。
二、上訴人主張：伊自民國94年12月12日起受僱於被上訴人公司
    ，擔任司機一職，每月薪資35,000元。詎被上訴人於98年7
    月27日未經預告即片面告知伊將於同年月31日終止與伊間之
    勞動契約，且於伊離職時，未給付伊預告工資、資遣費，故
    被上訴人片面終止勞動契約，顯不合法。伊乃於98年11月10
    日寄發存證信函予被上訴人，依勞基法第14條第1項規定，
    終止雙方間之勞動契約，該存證信函由被上訴人於98年11月
    11日收受。而伊離職前6個月之平均工資為35,000元，服務
    年資自94年12月12日至98年7月31日，共3年7月又20日，被
    上訴人依勞基法第16條第3項及第17條之規定，應給付伊預
    告工資30,333元，及資遣費64,167元。又被上訴人突然於98
    年7月31日解僱伊，致伊尚有10日之特別休假未及請休，被
    上訴人依勞基法第38條之規定，應給付伊應休未休之特別休
    假工資11,667元。再伊任職期間有超時工作，被上訴人應給
    付伊97年7月、8月、9月之加班費14,922元、21,979元、13,
    070元，及98年5月、7月之加班費13,594元、8,735元，共計
    70,069元。另伊每月薪資為35,000元，月投保薪資應為36,0
    00元，被上訴人為圖節省勞保費之支出，而以月投保薪資21
    ,900元為伊投保，致伊受有短少受領失業給付77,760元，伊
    自得依民法第184條第1項後段，請求被上訴人賠償等情。為
    此，爰依勞基法第16條第3項、第17條、第38條及民法第184
    條第1項後段之規定，提起本件訴訟。並聲明：(一)原判決廢
    棄。(二)被上訴人應給付伊253,996元，及自99年11月10日起
    至清償日止，按年息5％計算之利息。
三、被上訴人則以：上訴人應徵時薪資為每月30,000元，試用期
    3個月後，薪資調為32,000元，未幾，伊考量上訴人工作性
    質，每月再給付上訴人3,000元之加班費，故上訴人不得再
    行請求伊給付加班費。又上訴人任職期間，常於上班時間在
    公司內睡覺，雖經伊多次告誡，上訴人仍屢勸不聽。而後上
    訴人於98年7月31日自行填寫離職單而自願離職，並非伊片
    面終止與上訴人間之勞動契約，則上訴人請求伊給付預告工
    資及資遣費，均於法無據等語，資為抗辯。
四、原審判決上訴人敗訴，上訴人不服提起上訴，其上訴聲明：
    (一)原判決廢棄。(二)被上訴人應給付上訴人253,996元，及自
    99年11月10日起至清償日止，按年息5％計算之利息。被上
    訴人則答辯聲明：上訴及追加之訴均駁回。（原審判決駁回
    上訴人有關資遣費超過64,167元、預告工資超過30,333元及
    積欠工資102,459元部分，均因未上訴而告確定。）
五、查上訴人自94年12月12日起受僱於被上訴人，擔任被上訴人
    法定代理人父親之司機，嗣上訴人於98年7月31日離職，而
    兩造就本件勞資爭議，曾分別於98年9月15日及98年10月9日
    在臺北市政府勞工局進行協調與調解等情，為兩造所不爭執
    ，且有新進人員履歷表影本、臺北市政府勞工局勞資爭議協
    調會紀錄影本及調解紀錄影本各1份附卷足憑（見原審卷第
    19、20、37頁），應堪信為真實。
六、至上訴人主張於其於98年7月31日遭被上訴人片面非法終止
    勞動契約一節，為被上訴人所否認，並抗辯係上訴人自行離
    職等語。是本件之爭點厥為：(一)上訴人究係自請離職？抑或
    遭被上訴人片面非法終止勞動契約？(二)上訴人請求被上訴人
    給付預告工資、資遣費、加班費、應休未休之特別休假工資
    及失業給付差額有無理由？如有理由，被上訴人應給付之金
    額為何？茲分述如下：
  (一)上訴人究係自請離職？抑或遭被上訴人片面非法終止勞動契
    約？
    上訴人主張被上訴人於98年7月31日片面非法終止勞動契約
    云云。經查，證人王芊晴於原審及本院審理中均到庭證稱，
    上訴人於98年7月31日向伊拿取離職申請書時，伊始知上訴
    人要離職，而上訴人拿離職申請書時，並未提及係老闆要其
    離職，且離職申請書係由上訴人自己所填寫，非由他人代填
    等語綦詳（見原審卷第43頁、本院卷第40頁及反面），證人
    雖為被上訴人之員工，然其係處理上訴人親自索取離職申請
    書一事之人，對上訴人離職情形，理應知悉甚詳，且參酌上
    訴人對離職申請書中之姓名、到職日、預計離職日期、實際
    離職日期及離職原因等欄位，均係其所書寫之事實，亦自認
    而不爭執（見本院卷第39頁反面），證人王芊晴之證詞，應
    堪採取。足見上訴人確係於98年7月31日自行向被上訴人申
    請離職，而非遭被上訴人片面非法終止勞動契約。至證人彭
    琳雖到庭證述，兩造於98年9月15日在臺北市政府勞工局進
    行協調時，被上訴人是說上訴人上班打瞌睡所以開除上訴人
    ，而非資遣上訴人等語，惟其亦證述，伊不記得是否確實有
    聽到「開除」二字，而係因伊隨手簡要紀錄上載有「開除」
    二字，且在伊聽來是上訴人上班打瞌睡，屢勸不聽，所以公
    司就把上訴人開除，而兩造並未提出上訴人離職申請書等語
    （見本院卷第52-54頁）。證人彭琳既不記得於協調會上是
    否確實有聽到被上訴人說「開除」二字，而僅係依其自身於
    該會議中聽聞兩造間之陳述後，以其個人之主觀判斷而認為
    上訴人係遭被上訴人所開除，乃於其隨手簡要紀錄中記載「
    開除」二字，自難僅憑證人之主觀判斷即遽認定上訴人係遭
    被上訴人開除。再觀之證人彭琳之隨手簡要記錄亦僅係記載
    ：「No資遣-開除（∵打瞌睡）」等字，並未如該記錄中
    有特別記載「董事長（查証）」字樣（見本院卷第77頁）
    ，則上開之記載，究係上訴人之陳述，抑係被上訴人之陳
    述，即有疑義。證人彭琳僅因隨手簡要紀錄有上開之記載
    ，即證述上訴人係遭被上訴人開除，亦嫌率斷。證人彭琳之
    證詞，即難採取。是上訴人舉證人彭琳之證言，欲證明上訴
    人有遭被上訴人開除之事實，尚無可採。另衡諸一般常情，
    上訴人果係遭被上訴人開除，當會於離職申請書中之離職原
    因填寫「開除」，然上訴人卻填寫「不適任」，益見上訴人
    主張於其於98年7月31日遭被上訴人片面非法終止勞動契約
    ，並不足採取。堪認上訴人係於98年7月31日自請離職。
  (二)上訴人請求被上訴人給付預告工資、資遣費、加班費、應休
    未休之特別休假工資及失業給付差額有無理由？如有理由，
    被上訴人應給付之金額為何？
  1.有關預告工資及資遣費部分：
    查依前所述，兩造間之勞動契約既係經上訴人向被上訴人提
    出離職申請後，經被上訴人同意而終止，則兩造間之勞動契
    約顯係因兩造合意終止，則上訴人請求被上訴人給付預告工
    資及資遣費，即於法無據。
  2.有關加班費部分：
  (1)按勞基法第4章中就工作時間、休息、休假之規定，係以勞
    工每日8小時，每週不逾48小時之工作時間為原則，同時准
    許雇主於一定條件下為延長工時之請求，然就延長之時間另
    有一定之限制。其所以規定每日工作8小時，每週不逾48小
    時，乃係以一般人無法長期處於精神或體力之緊張狀態，為
    保護勞工免於受僱主優勢經濟力量剝削之故，如工作之性質
    僅具監視性、斷續性，不致使勞動者之精神或體力持續地處
    於緊張狀態，縱有耗費精神、勞力，其時間實際上係遠低於
    一般持續工作之人者，如以其所耗費之時間所應得之報酬與
    一般持續處於緊張狀態之工作者，等量齊觀，當非事理之平
    。故勞工所從事之工作，如具監視性、斷續性者，應認無上
    開規定之適用，勞資雙方得於勞動契約中另為約定。又勞基
    法就何為監視性、斷續性之工作，並無明文，惟按該法關於
    工作時間、休息及休假訂定最低標準，在於人非機器，其體
    能或精神不可能長久處於緊張狀態，否則將危及其身體之健
    康甚至生命之安全，是以認定是否屬於監視性、斷續性之工
    作時，自應以其工作是否須長久持續消耗精神、體力為準。
  (2)查上訴人應徵之司機工作，應屬斷續性質，且上訴人應徵工
    作時，已經被上訴人法定代理人告知工作性質及彈性上班時
    間，為上訴人所不爭執。又觀諸上訴人所提出其於96年11、
    12 月，97年1、2月及7至12月，98年1、3、5月之考勤系統
    月報表（見原審卷第49至66頁）所載，上訴人幾乎每日均有
    遲到、早退之紀錄，顯見係配合接送時間所必要。再依上開
    考勤系統月報表之記載，上訴人每日工時達8小時者，除98
    年6月份有6日外，其餘月份約僅有3-4日，甚而有1日均無（
    即96年11月、97年1月、2月）之情形，則上訴人主張其有超
    時工作，而請求被上訴人給付加班費，殊難採取。至於上訴
    人於考勤系統月報表右側自行手寫之紀錄，則為被上訴人所
    否認，此部分難認有證據能力，自難採為有利於上訴人之認
    定。而上訴人所提出之行車記錄表亦僅係記錄上訴人行車之
    出發時間、到達時間、地點、使用公里數，尚無從證明上訴
    人有於97年7月、8月、9月及98年5月、7月加班，則上訴人
    請求被上訴人給付加班費70,069元，難謂有據。
  3.有關應休未休之特別休假工資部分：
  (1)按勞工在同一雇主或事業單位，繼續工作滿一定期間者，每
    年應依規定給予特別休假；又特別休假雇主仍應照給工資，
    勞基法第38條及第39條前段分別定有明文。次按同法第38條
    之特別休假，特別休假日期應由勞雇雙方協商排定之。特別
    休假因年度終結或終止契約而未休者，其應休未休之日數，
    雇主應發給工資。勞基法施行細則第24條第2款、第3款亦定
    有明文。再按特別休假雇主加倍發給工資，須以該休假日工
    作係出於雇主之需求要求勞工加班為要件。若勞工並未表示
    欲休特別休假，雇主自無從表示同意，縱因而導致年度終了
    或契約終止時仍有未休畢之特別休假，亦無從遽認係屬雇主
    徵得勞工同意於特別休假日工作。是以勞工應休之特別休假
    日於年度終結時，如有未休完日數，如係可歸責於雇主之原
    因，雇主應發給未休完日數之工資。至於特別休假未休完之
    日數，如係勞工個人之原因而自行未休時，則雇主可不發給
    未休日數之工資（行政院勞工委員會79年9月15日台勞動二
    字第21827號函釋參照）。是勞工應休之特別休假日於年度
    終結時，如有未休完日數，雇主非必發給勞工未休完日數之
    工資，端視其原因而定。又勞動基準法施行細則第24條第3
    款就「終止契約」之原因是否係出於雇主或勞工一方之終止
    雖未規定，但終止契約並無可歸責於雇主事由之存在時，依
    勞務與工資對價性觀念，雇主亦無給付之義務。另終止契約
    如係勞工自行終止，勞工對無法休畢當年度特別休假，在為
    終止契約意思表示時，亦得自行衡量提前休畢當年度特別休
    假，尚不能因提前終止契約，反而要求雇主再給付該年度特
    別休假未休工資。行政院勞工委員會82年8月27日（82）台
    勞動二字第44064號函釋示：「查『勞工之特別休假應在勞
    動契約有效期間為之，惟勞動契約之終止，如係可歸責於雇
    主之原因時，雇主應發給未休完特別休假日數之工資。』前
    經本會七十九年十二月二十七日台七九勞動二字第二一七七
    六號函釋在案。故當勞動契約終止時，勞工尚未休完之特別
    休假如係勞工應休能休而不休者，則非屬可歸責於雇主之原
    因，雇主可不發給未休完特別休假日數之工資。」亦同此見
    解。
  (2)上訴人雖主張被上訴人應依勞基法第38條規定，給付伊應休
    未休之特別休假10日之工資云云，惟查，上訴人係於98年7
    月31日自行終止系爭勞動契約等情，已如前述，則上訴人就
    其未休之98年度特別休假，本得於其為終止契約意思表示前
    ，先自行衡量而提前休畢當年度特別休假。又兩造間之勞動
    契約既係上訴人自行終止，而無何可歸責於被上訴人之事由
    ，揆諸前開說明，被上訴人並無給付上訴人未休特別假工資
    之義務，是上訴人就此部分之主張，自屬無據。
  4.有關失業給付差額部分：
  (1)按本法施行後，依前條規定應參加本保險為被保險人之勞工
    ，自投保單位申報參加勞工保險生效之日起，取得本保險被
    保險人身分；又被保險人於非自願離職辦理退保當日前3年
    內，保險年資合計滿1年以上，具有工作能力及繼續工作意
    願，向公立就業服務機構辦理求職登記，自求職登記之日起
    14日內仍無法推介就業或安排職業訓練，得請領本保險之失
    業給付。另本法所稱非自願離職，指被保險人因投保單位關
    廠、遷廠、休業、解散、破產宣告離職；或因勞基法第11條
    、第13條但書、第14條及第20條規定各款情事之一離職，就
    業保險法第6條第1項及第11條第1項第1款、第3項分別定有
    明文。
  (2)上訴人雖主張伊每月薪資為35,000元，則被上訴人依法應以
    月投保薪資36,300元為伊投保勞工保險。然因被上訴人以短
    報之月投保薪資21,900元為伊投保，致伊所得請領之失業給
    付有所短少，則伊自得就短少之失業給付77,760元，請求被
    上訴人賠償云云。查上訴人係於98年7月31日向被上訴人自
    請離職一節，業述如上，則上訴人依前開規定是否符合請領
    失業給付之資格，已屬疑義。且上訴人復未提出其已請領失
    業給付且確經核准發給之相關證明，則上訴人空言主張其受
    有短少請領失業給付77,760元之損害，自無足採。
七、綜上所述，上訴人依勞基法第16條第3項、第17條、第38條
    之規定，請求被上訴人給付上訴人253,996元，及自99年11
    月10日起至清償日止，按年息5％計算之利息，洵屬無據，
    不應准許。原審就164,569元及其利息部分為上訴人敗訴之
    判決，並無不合。上訴意旨指摘原判決不當，聲明廢棄改判
    ，為無理由，並應駁回上訴人追加之訴。
八、本件因事證已臻明確，兩造其餘爭點及攻擊、防禦方法暨
    所為之立證，與判決之結果不生影響，無庸再逐一予以論
    究，併予敘明。
九、據上論結，本件上訴及追加之訴均為無理由，依民事訴訟法
    第436條之1第3項、第449條第1項、第78條，判決如主文。
中    華    民    國    99    年    11    月    30    日
                  勞工法庭    審判長法  官  郭美杏
                                    法  官  賴惠慈
                                    法  官  魏式瑜
以上正本係照原本作成
本件不得再上訴。
中    華    民    國    99    年    11    月    30    日
                                    書記官   曾鈺馨

司法院資訊處製作；財團法人民間司法改革基金會備份。
